【裁判字號】    88,上,404
【裁判日期】    890331
【裁判案由】    返還保證金
【裁判全文】
臺灣高等法院高雄分院民事判決  八十八年度上字第四○四號
      上  訴  人  雍國廣告股份有限公司
      法定代理人  乙○○
      訴訟代理人  蘇志成律師
      被  上訴人  高雄市公共車船管理處  設高雄市○○區○○路二號
      法定代理人  甲○○      .
      訴訟代理人  丙○○      .
右當事人間返還保證金事件，上訴人對於中華民國八十八年八月十一日臺灣高雄地方
法院八十八年訴字第一○五九號第一審判決提起上訴，本院判決如左：
      主      文
上訴駁回。
第二審訴訟費用由上訴人負擔。
      事      實
甲、上訴人部分：
  一、聲明：求為判決：
    (一)原判決廢棄。
    (二)被上訴人應給付上訴人新台幣（下同）二百四十九萬零三十四元，及自民國八
      十八年五月九日起至清償日止，按年息百分之五計算之利息。
    (三) 一、二審訴訟費用由被上訴人負擔。
    (四)本件上訴願供擔保，請准宣告假執行。
  二、陳述：除與原判決書記載相同者，予以引用外，補稱：
    (一)原審認上訴人於被上訴人之車輛所張貼之部分超出合約範圍即違反合約之規定
      ，惟查，依系爭合約第十九條第二項及第二十一條之規定，被上訴人欲沒收保
      證金，均須被上訴人「主動」解除合約或終止合約，始有沒收保證金約定之適
      用，今系爭合約係由上訴人申請終止，經被上訴人同意，而雙方合意於八十六
      年二月四日終止，此有上訴人八十六年二月四日雍（研）字第０一二號致被上
      訴人聲請終止合約之函，及被上訴人八十六年三月十三日高車總字第０九七三
      號同意函在卷足稽，故於此該合約既非由被上訴人一方所終止，被上訴人自不
      得主張沒收或不發還保證金，
    (二)原判決採用被上訴人所提出之八張相片，認定上訴人於被上訴人之車輛所張貼
      之海報確有超出契約規定之情形，惟查，依廣告合約附件之廣告區規格表及數
      量表所示，上訴人之廣告海報無論如何張貼於上述合約區域內，均可能遮蓋牌
      照或路牌車窗，是故合約第十四條始為被上訴人之機構人員不得破壞或撕毀上
      訴人所張貼之廣告之規定，且依上訴人於原審所提準備書狀中所附照片觀之，
      縱上訴人依合約張貼之廣告海報亦均遭撕毀，在與被上訴人溝通無著下，上訴
      人迫不得已，始選擇終止合約避免損害之擴大。
    (三)原判決持以為被上訴人勝訴判決所憑之八張照片，所顯示者均為同一款廣告海
      報，而遭被上訴人之司機所非法破壞之廣告則有多種，原判決僅以上訴人張貼
      之多種海報之一種有超出合約範圍，而漠視上訴人海報遭破壞之事實，即逕為
      上訴人敗訴之判決，顯有違誤。
    (四)系爭合約為一附合契約，其內容完全傾向維護被上訴人之利益，並頗多加重上
      訴人之責任或使上訴人拋棄權利之顯失公平條款，依民法第二百四十七條之一
      之規定，該部分規定無效，故上訴人自不得據之為由主張不發還約定保證金。
    (五)上訴人於八十五年十一月五日雍（研）字第０二三號函，被上訴人將之曲解為
      「張貼未依合約範圍規定實屬，建請  貴處．．．」，而誣指上訴人自認未依
      合約規定範圍張貼廣告，顯與事實不符。
乙、被上訴人部分：
  一、聲明：求為判決：
    (一)請求駁回上訴。
    (二)第二審訴訟費用由上訴人負擔。
  二、陳述：除與原判決書記載相同者，予以引用外，補稱：
    (一)上訴人未依合約規定範圍內張貼廣告，嚴重影響被上訴人之駕駛員之行車安全
      ，經被上訴人去函要求改善，上訴人即來函稱「張貼未依合約範圍規定實屬，
      建請  貴處瞭解，提出照片為佐例，並非有意違反合約規定內容」為上訴人自
      認，上訴人多次違反合約之約定並不改善，被上訴人迫於無奈，而於八十六年
      八月四日終止合約，顯係為單方之意思表示，並非與上訴人協議之結果，被上
      訴人所辯並不足採，應依合約書第十九條第二款，由被上訴人沒收履約保證金
      。
    (二)上訴人抗辯依合約無論該廣告張貼於何處，皆將遮蓋牌照或車燈，惟於此上訴
      人應採適切之處理如切割或挖除，且於開標當時，被上訴人亦有周詢投標人對
      合約規定有無異議，上訴人未表示異議，顯見上訴人可接受該合約，且依廣告
      平面媒體設計人員應有之專業知識，，該版面設計應可依廣告區域狀況設計，
      而被上訴人以載運乘客為主要業務，自應以行車安全為重，上訴人所辯顯與事
      實不符，更足證上訴人違反合約規定。
    (三)被上訴人所提八張違反合約之照片並非同一款廣告海報，且依該照片顯已違反
      合約之規定，並影響駕駛人之行車安全，被上訴人之駕駛人自當依合約規定自
      行撕毀，被上訴人亦為函請上訴人處理，實非被上訴人之駕駛員蓄意撕毀，上
      訴人之抗辯應無可採。
    (四)依民法規定，契約之終止可分法定終止及約定終止二種情形，本案被上訴人因
      上訴人違反合約且不繳交租金，被上訴人出於無奈而以意思表示終止契約，上
      訴人竟曲解為與被上訴人終止契約為合意終止，核與實情不符，上訴人蓄意曲
      解約定終止之意旨不足採信。
    (五)綜上所述，被上訴人未依合約不繳交租金，且張貼廣告超出合約之規定，顯係
      違反合約第二條及第四條之規定，該合約應自被上訴人意思表示通知時終止。
      被上訴人自得主張沒收保證金及追回應繳之租金。
      理      由
一、本件上訴人起訴主張：上訴人於八十五年十月八日與被上訴人簽訂「公車車廂外
    廣告兩年期合約」，上訴人並已繳交二百四十九萬零三十四元之履約保證金予被
    上訴人，詎被上訴人之司機再三擅自破壞上訴人張貼於被上訴人車廂外之廣告，
    致上訴人受有四百六十四萬元之損失。嗣上訴人、被上訴人雙方經協調，已合意
    於八十六年二月四日終止廣告合約，又上訴人原欠被上訴人之八十六年一月份之
    租金債務，既已與被上訴人上開應賠償予上訴人之四百六十四萬元損害賠償債務
    ，相互抵銷而消滅，則上訴人已未欠被上訴人任何金錢，依合約書第十五條所定
    ，被上訴人應將上訴人所繳之履約保證金無息發還予上訴人，惟被上訴人拒不發
    還，爰依合約書第十五條規定，求為命被上訴人應給付上訴人上開履約保證金二
    百四十九萬零三十四元，及自八十八年五月九日起至清償日止，按年息百分之五
    計算之利息之判決。
二、被上訴人則以：被上訴人係得上訴人同意，方才拆除上訴人所張貼超出合約規定
    範圍之廣告海報，否認被上訴人之駕駛人員有擅自破壞上訴人張貼於被上訴人車
    廂外廣告之行為，否認上訴人因之受有四百六十四萬元之損失；上訴人未在合約
    規定之廣告區範圍內張貼廣告海報，已屬違背合約，被上訴人自得於兩造合意終
    止後，依合約書第十九條第二項規定沒收上訴人之履約保證金，且上訴人尚欠繳
    八十六年一月份之租金一百二十一萬五千七百八十六元，被上訴人依合約書第十
    五條規定沒收上訴人之履約保證金，故上訴人請求被上訴人等返還系爭保證金顯
    無理由等語，資為抗辯。
三、本件上訴人主張於八十五年十月八日與被上訴人簽訂「公車車廂外廣告兩年期合
    約」，並已先行繳交二百四十九萬零三十四元之履約保證金予被上訴人，嗣上訴
    人、被上訴人雙方已合意於八十六年二月四日終止廣告合約之事實，業據其提出
    投標須知、合約書、兩造終止合約函件影本各一份為證，復為被上訴人所不爭執
    ，雖兩造就合約終止是否返還保證金之意思表示未一致，依契約自由原則，應認
    兩造間系爭合約業經雙方同意終止，則本件之爭點即在上訴人於兩造系爭合約終
    止後，請求被上訴人返還履約保證金是否有據。
四、按「租金繳款方式：乙方（即上訴人）應於每月計費首日（遇例假日順延）將當
    月租金繳交本處出納股，逾期未繳交者應視同違約」、「乙方應於人簽訂契約前
    繳交履約保證金新台幣貳佰肆拾萬零拾肆元，並以現金或設立質押之金融機構
    定期存單或政府公債繳納之，該項履約保證金於終止合約後，而乙方未欠繳金額
    時無息發還」、「乙方違反本合約任何條款時，甲方得不經預告中止本合約，並
    沒收履約保證金」，此為兩造所不爭執之系爭合約第四條、第十五條及第二十一
    條所明文約定，有系爭合約書附卷可稽（見原審卷第二一至二三頁）。經查本件
    上訴人於簽訂系爭合約書後僅繳交八十五年十一月及十二月份租金，八十六年一
    月份以後之租金均未繳交，及系爭合約業於八十六年二月四日終止，此為兩造所
    不爭執之事實，則依系爭合約第四條規定，上訴人逾期未繳交租金應視同違約，
    自甚灼明，從而，被上訴人辯稱已依系爭合約第二十一條規定沒收履約保證金，
    自屬有據。上訴人雖另主張其因廣告版面遭被上訴人駕駛人員破壞及撕毀，被上
    訴人對此應賠償上訴人四百六十四萬元，繼而主張與上訴人於八十六年一月份應
    繳之租金一百零三萬七千五百十四元抵銷云云，惟上訴人對上開四百六十四萬元
    損害賠償之事實，未能舉證以實其說，尚難認其主張受有所述之損害及抵銷為正
    當，故其主張所欠八十六年一月份應繳之租金已與上開四百六十四萬元之損害賠
    償額抵銷而不存在，進而主張其對被上訴人已無欠繳金額，而得請求被上訴人發
    還履約保證金，不足採信。
五、綜據上述，本件上訴人請求被上訴人應請求被上訴人返還系爭保證金二百四十九
    萬零三十四元，及自訴狀繕本送達翌日起即八十八年五月九日起至清償日止，按
    年息百分之五計算之利息，尚非正當，不應准許，原審據此為上訴人敗訴判決，
    並無違誤，上訴意旨求予廢棄改判，非有理由，應予駁回。
六、本件判決之基礎已臻明確，兩造其餘主張及舉證，核與判決之結果無影響，毋庸
    再予逐一審酌論述，附此敘明。
七、據上論結：本件上訴為無理由，合依民事訴訟法第四百四十九條第一項、第七十
    八條，判決如主文。
中      華      民      國    八十九    年      三      月    三十一    日
                                      臺灣高等法院高雄分院民事第三庭
~B1審判長法官  王憲義
~B2法      官  張明振
~B3法      官  賴玉山
右為正本係照原本作成。
上訴人如對本判決上訴，須於判決送達後二十日內向本院提出上訴狀，其未表明上訴
理由者，應於上訴後二十日內向本院提出上訴理由書。
中      華      民      國    八十九    年      四      月      六      日
~B法院書記官  邱麗莉
                                                                        Ａ


司法院資訊處製作；財團法人民間司法改革基金會備份。
